【裁判字號】    99,消債抗,45
【裁判日期】    990304
【裁判案由】    消債聲明異議
【裁判全文】
臺灣高雄地方法院民事裁定            99年度消債抗字第45號
抗  告  人  萬泰商業銀行股份有限公司
法定代理人  甲○○
相  對  人  乙○○
上列當事人間因消費者債務清理條例聲明異議事件，抗告人對於
中華民國99年1 月12日本院99年度事聲字第9 號第一審裁定提起
抗告，本院管轄之第二審合議庭裁定如下：
    主  文
原裁定廢棄。
抗告程序費用新臺幣壹仟元由相對人負擔。
    理  由
一、抗告意旨略以：相對人即債務人乙○○（以下稱相對人）所
    有坐落高雄市鼓山區○○○路8 樓3 號房產位於西子灣捷運
    出口，附近生活機能便利，且前經本院97年度司執字第6208
    9 號強制執行事件鑑價為新台幣（以下同）215 萬元，而相
    對人所附有擔保債務數額僅為113 萬2201元，故上述不動產
    若經處分後尚有101 萬7799元，足以清償95.55%之無擔保債
    務，縱以二拍價格拍定亦有172 萬元可資清償。然相對人卻
    僅提出清償總額為48萬元之更生方案，明顯違反消費者債務
    清理條例第64條第2 項第3 款所定不得認可之要件，故原審
    徒以該不動產得否拍定猶屬未定為由而駁回異議，顯有可議
    ，為此爰依法提起抗告，並聲明原裁定廢棄等語。
二、按消費者債務清理條例（以下稱本條例）之制定，乃為使負
    債務之消費者得依本條例所定程序清理其債務，以調整其與
    債權人及其他利害關係人之權利義務關係，保障債權人之公
    平受償，謀求消費者經濟生活之更生，進而健全社會經濟之
    發展。又債務人經法院裁定准予更生在案，倘其有薪資、執
    行業務所得或其他固定收入，且法院認更生方案之條件公允
    者，固得不經債權人會議可決，逕依債務人之聲請或依職權
    以裁定認可更生方案，惟若該更生方案所定無擔保及無優先
    權債權之受償總額顯低於法院裁定開始更生程序時，依清算
    程序所得受償之總額者，法院即不得逕依職權認可該更生方
    案，本條例第63條第1 項、第2 項第3 款定有明文。觀乎該
    款條文立法理由乃係考慮更生程序係以債務人將來有繼續性
    及反覆性收入之望為前提，立法鼓勵債務人利用更生程序，
    避免清算程序，無非在於更生程序對於債權人較為有利，可
    使債權人獲得較高之清償額數，而債務人復得以藉更生程序
    獲得重建，倘無擔保及無優先權債權於更生程序所得受償之
    總額，顯低於法院裁定開始更生程序時，依清算程序可能受
    償之總額，即與上開立法本旨相違，為保障債權人之權益，
    法院自不應逕行認可更生方案。經查：
  (一)相對人前以其所有坐落高雄市○○區○○段一小段99地號土
    地（應有部分千分之108 ）、及其上同段395 建號建物（權
    利範圍全部）暨404 建號共同使用部分（應有部分20分之1
    ）向國泰人壽股份有限公司（以下稱國泰人壽）申辦貸款。
    又相對人聲請更生事件經本院准許後，復由本院司法事務官
    依國泰人壽所陳報前開貸款債務尚餘113 萬2201元，另有無
    擔保債務合計106 萬5133元，遂於民國98年12月15日以98年
    度司執消債更字第194 號更生事件裁定認可相對人所提按月
    還款5000元、共96期，總清償比例約占無擔保債務總額45.0
    6%之更生方案（以下稱系爭更生方案），合先敘明。
  (二)查前開不動產前經債權人向本院聲請以97年度司執字第6208
    9 號執行案件予以強制執行，經鑑價結果現值為207 萬9800
    元（參見98年度司執消債更字第194 號卷第18頁），至該執
    行事件雖因債權人撤回執行而告結案，然前揭鑑價結果既係
    由法院委請專業機關所為之鑑定，自可作為認定相對人財產
    數額之參考依據，要不因該不動產事後是否果有拍定或實際
    完成交易而異其認定。其次，相對人雖主張其尚須為其母清
    償所積欠民間債務200 萬元、每月須還款1 萬元云云（參見
    97年度消債更字第1906號卷第120 頁），然此部分債務既未
    見相對人舉證以實其說，自難認屬實在，況若相對人果負有
    該等債務，亦應與各該無擔保債權人以同一順位依其現有財
    產數額同等受償，斷無獨厚部分債權人之理。準此，倘依相
    對人所有前開不動產現值減去其上有擔保債務數額後，應尚
    餘94萬7599元（20 7萬9800元－113 萬2201元＝94萬7599元
    ）可資作為清算財團，且該數額顯較系爭更生方案所定無擔
    保債務清償總額為高，至相對人是否將因喪失該不動產所有
    權以致必須增加生活支出或其他費用，此乃涉及財團費用數
    額之認定，而相對人既有固定工作及薪資收入，將來仍可適
    度繼續維持個人暨其所扶養親屬之必要生活，堪認上述金額
    於扣除財團費用暨財團債務後，所剩餘得用以清償無擔保債
    務之數額應較48萬元為高，則本件無擔保債權人依系爭更生
    方案所得獲償金額合計既僅有48萬元，揆諸前揭說明，為適
    度保障無擔保債權人之受償權益，法院自應依法就系爭更生
    方案是否符合本條例第63條第2 項第3 款所定情形加以審酌
    ，要非僅以該方案所提出清償債務成數是否適當或足認有償
    債誠意等作為唯一判斷依據。故本院司法事務官疏未查明上
    情或具體說明准駁理由之依據，即遽依職權就系爭更生方案
    而為認可，顯然未能考量債權人應受清償之法定權益，容非
    適當，故抗告人此部分所執抗告理由應屬可採。
  (三)綜前所述，原審雖以系爭更生方案已盡相對人最大之努力及
    誠信，且清償金額已占整體無擔保債務45.06%，應屬公允適
    當，遂認本院司法事務官裁定認可該更生方案並無違誤而裁
    定駁回抗告人之異議，固非無見，然其既有前述未及審酌系
    爭更生方案確有本條例第63條第2 項第3 款所定不得認可要
    件之違誤，即有未洽，故抗告人請求廢棄原裁定為有理由，
    爰廢棄原裁定。
四、依消費者債務清理條例第11條第2 項、第15條，民事訴訟法
    第492 條、第95條、第78條，裁定如主文。
中    華    民    國    99    年    3     月    4     日
                  民事第六庭  審判長法官 楊國祥
                                    法官 李怡諄
                                    法官 陳明呈
以上正本證明與原本無異。
本裁定不得再抗告。
中    華    民    國    99    年    3     月    4     日
                                  書記官  劉音利

司法院資訊處製作；財團法人民間司法改革基金會備份。
